臺灣高等法院臺南分院民事判決
110年度重再字第3號
再 審原 告  王亞筠
訴訟代理人  王正宏律師
再 審被 告  黃明湧
            全轉實業有限公司
上  一  人
法定代理人  黃坤宇
再 審被 告  林麗珠
上  三  人 
訴訟代理人  陳旻沂律師
上列當事人間請求塗銷所有權移轉登記等事件，再審原告對於民
國108年12月3日本院107年度重上字第73號確定判決提起再審，
本院於民國110年12月14日言詞辯論終結，判決如下：
    主      文
再審之訴駁回。
再審訴訟費用由再審原告負擔。
    事實及理由
一、按再審之訴，應於30日之不變期間內提起；前項期間，自判
    決確定時起算，判決於送達前確定者，自送達時起算；其再
    審之理由發生或知悉在後者，均自知悉時起算，民事訴訟法
    第500條第1項、第2項前段定有明文。查本院107年度重上字
    第73號塗銷所有權移轉登記等事件（下稱原確定判決事件）
    ，經最高法院109年度台上字第3052號於110年1月13日裁定
    駁回再審原告之上訴時確定，該裁定並於110年1月28日送達
    再審原告（最高法院前審卷第421頁），業經本院調取上開
    事件案卷核閱綦詳。再審原告於110年2月24日就上開本院確
    定判決（下稱原確定判決）以有民事訴訟法第496條第1項第
    1款再審事由，提起本件再審之訴（本院卷一第5頁），尚未
    逾前揭30日之不變期間，應屬合法，合先敘明。
二、再審原告主張：
　㈠原確定判決有民事訴訟法第496條第1項第1款再審事由（消極
    不適用爭點效法則而影響判決結果）：
  ⒈最高法院就判決理由中判斷拘束力（又稱爭點效），近期趨
    於一致採肯定見解。所謂判決理由中判斷之拘束力係指：「
    法院於確定判決理由中，對訴訟標的以外當事人所主張或抗
    辯之重要爭點，本於兩造辯論之結果所為之判斷結果，除有
    顯然違背法令，或當事人提出新訴訟資料足以推翻原判斷之
    情形外，於同一當事人間，就與該重要爭點有關之他訴訟，
    不得再為相反之主張，法院亦不得作相異之判斷，此源於訴
    訟上之誠信原則及當事人公平之訴訟法理」（96年度台上字
    第1782、1214、2569、633、307號、95年度台上字第1972號
    判決參照）。
  ⒉晚近有部分判決，除前開要件外，另加上「兩造所受之程序
    保障非顯有差異」之要件（除原確定判決所採用之106年度
    台上字第2882號判決外，另如100年度台上字第1627號判決
    、99年度台上字第1701號判決參照），然前揭「程序保障非
    顯有差異」之實質內涵為何，尚未有判決較具體之闡述，難
    窺其實質內容。然無論如何，若要將前揭「程序保障非顯有
    差異」作為爭點效適用要件之一，目前審判實務及學說就該
    要件既未有一致之見解，理應先以實務及學界均無爭執之「
    當事人同一、兩造充分攻防、法院實質審理」為要件。倘法
    院要以「程序保障非顯有差異」為爭點效適用要件，理由自
    需充分，否則即有變相不適用爭點效法則之違誤。
  ⒊系爭不動產乃王振宏借名登記在黃明湧名下之事實，早於本
    院104年度重上字第15號判決確定（原證3，下稱另案15號判
    決)，然原確定判決事件第一、二審判決，僅空言黃明湧無
    法提起第三審上訴對其程序保障不周，完全不顧黃明湧前審
    一、二審根本未提出新證據，也未顧原證3、原證4（即本院
    104年度上字第160號，下稱另案160號判決）肯定借名登記
    存在之判決調查多少人證物證，逕自排除爭點效效力，顯然
    有消極不適用爭點效法則及適用不當之違誤。實則黃明湧無
    法提起第三審上訴原因，係因原證3判決宣判前，相同爭點
    之原證4判決已先肯定系爭不動產乃王振宏借名登記於黃明
    湧名下，黃明湧獲悉判決結果後，預期另案15號將受不利益
    判決，不顧當時系爭不動產有訴訟註記，仍將全轉實業有限
    公司（下稱全轉公司）負責人變更為其子黃坤宇，再將系爭
    不動產出賣予全轉公司，而全轉公司支付價金之方式，竟是
    將系爭不動產設定高額抵押權予黃明湧之債務人林麗珠，程
    序杯葛原證3之判決結果，詎原確定判決猶願袒護黃明湧，
    草率以黃明湧無法提起第三審上訴（如果黃明湧就原證3不
    程序杯葛，可預期其會受敗訴判決，屆時黃明湧即得提起第
    三審上訴）而排除爭點效適用，再審原告實難心服。最高法
    院109年度台上字第3052號裁定理由對於另案15號判決確定
    所生爭點效隻字未提，再審原告亦難心服。
  ⒋原確定判決以全轉公司、林麗珠非前案（原證3）當事人，本
    事件當事人與原證3號事件當事人非同一為由，排斥原證3事
    件爭點效適用，亦有判決不適用爭點效法則之違誤。蓋系爭
    不動產是否為王振宏借名登記在黃明湧名下之爭點，再審原
    告與黃明湧於原證3事件及前審乃同一當事人並無疑義。至
    於全轉公司及林麗珠本即非該爭點之當事人，根本無庸討論
    渠等是否有爭點效適用。況且，無論系爭不動產到底是王振
    宏或黃明湧所有之爭議，與全轉公司及林麗珠無關。即便法
    院判定系爭不動產乃王振宏借名登記在黃明湧名下，全轉公
    司取得系爭不動產所有權及林麗珠取得之抵押權效力也未必
    無效，前揭所有權及抵押權取得是否有效，乃全轉公司及林
    麗珠是否善意信賴登記外觀而有善意取得要處理之問題，與
    爭點效無關。
  ㈡縱原確定判決排除前案爭點效適用之認定無誤，亦違反民事
    訴訟法第199條第2項闡明權義務，有民事訴訟法496條第1項
    第1款適用法規顯有錯誤之違誤：
　⒈再審原告於前審乃基於對王振宏之債權，代位王振宏主張黃
    明湧、全轉公司及林麗珠間就系爭不動產買賣及設定抵押權
    為通謀虛偽意思無效。前審排除爭點效適用後，認為系爭不
    動產與王振宏無關，繼認為無庸對上訴人前揭通謀虛偽主張
    為判斷，實有違誤。蓋於前審第二審言詞辯論終結前（108
    年11月5日），再審原告已因原證5、6事件取得對黃明湧新
    臺幣（下同）500萬元債權確定。原證5事件與本件前審二審
    審判長相同，再審原告於前審言詞辯論前提出原證5、6判決
    書後，審判長未闡明再審原告若不得代位王振宏權利，是否
    本於自己債權而主張再審被告等間通謀虛偽意思表示，此僅
    「再審原告代位王振宏」或「以自己債權主張」之差異，再
    審原告主張再審被告等前揭通謀虛偽買賣及設定抵押權無效
    之攻擊防禦方法均相同，並無延滯訴訟或對再審被告不公平
    之情事，復能使紛爭一次解決，詎審判長未為闡明，就再審
    原告主張再審被告等通謀虛偽買賣、設定抵押權等情事隻字
    未提，判決顯然不適用民事訴訟法第199條第2項。
　⒉又再審原告取得黃明湧500萬元債權後，於前審調取其財產清
    單，可證黃明湧有脫產事實，前審未闡明使再審原告於前案
    一併解決紛爭，實有違誤。審判長違背民事訴訟法第199條
    第2項規定既屬訴訟程序有重大瑕疵，無從因判決而治癒等
    語。
　㈢聲明：
　⒈先位聲明：
    ①原確定判決均廢棄。
    ②確認黃明湧與全轉公司就坐落臺南市○○區○○段000○000○000
      ○000地號、面積分別為51.76、26.13、1616.42、3074.48
      平方公尺土地（下稱系爭土地），於105年1月12日買賣行
      為及於105年1月18日所為之所有權移轉登記之物權行為均
      無效。
    ③全轉公司應將前項所示不動產，於105年1月18日以買賣為
      原因所為之所有權移轉登記予以塗銷。
    ④林麗珠應將前開所示不動產，於105年1月15日以佳地字第8
      280號收件、105年1月19日所設定擔保債權總金額5000萬
      元之抵押權登記予以塗銷。
    ⑤黃明湧應將第一項所示不動產所有權移轉登記予王振宏所
      有。
  ⒉備位聲明：
    ①原確定判決均廢棄。
    ②黃明湧與全轉公司間就系爭土地於105年1月12日買賣行為
      及於105年1月18日所為之所有權移轉登記之物權行為，均
      應予撤銷。
    ③全轉公司應將前項所示不動產，於105年1月18日以買賣為
      原因所為之所有權移轉登記予以塗銷。
    ④林麗珠應將前開所示不動產，於105年1月15日以佳地字第8
      280號收件、105年1月19日所設定擔保債權總金額5,000萬
      元之抵押權登記予以塗銷。
    ⑤黃明湧應將第一項所示不動產所有權移轉登記予王振宏所
      有。
三、再審被告則以：
  ㈠再審原告於原訴訟程序即已主張爭點效法則，並經雙方表示
    意見及攻防，而原確定判決不予採納，亦已於判決書伍、一
    項下，說明法律上之意見及得心證之理由，且再審原告嗣後
    提起第三審上訴，經最高法院審查後，亦認原確定判決並無
    違背法令之情事，上訴不合法，故予裁定駁回在案。再審原
    告又以同一理由提起再審，不僅不合法、無理由，且係浪費
    司法資源，又額外製造黃明湧等人再度應訴之負擔，實不足
    取。
  ㈡爭點效法則，非謂從形式上來看，前判決一確定，後判決就
    應受拘束，而應從實質上來看，若前訴訟程序已讓當事人間
    為適當完全之辯論，則產生爭點效，反之，若在前訴訟程序
    未能讓當事人間為適當完全之辯論，或是在後訴訟程序有提
    出新事實、新證據，則為保障當事人充分舉證及攻防陳述之
    程序權利，自不應生爭點效。
  ⒈從當事人角度而言：另案15號判決之當事人只有再審原告及
    黃明湧，不包括全轉公司及林麗珠，全轉公司及林麗珠既未
    於另案受舉證及攻防陳述之程序保障，則對全轉公司及林麗
    珠自不生爭點效。
  ⒉就黃明湧之程序保障而言：
　　①另案15號判決結果，黃明湧勝訴，故黃明湧縱不服判決理
      由之論述，依法不能提起上訴以求救濟，可見該案之所以
      確定，是因再審原告不上訴所致，且阻礙了黃明湧充分陳
      述之機會，自不應生爭點效。
　　②實務見解（如最高法院106年台上字第2882號判決）亦係基
      於程序保障意旨，認為兩造所受之程序保障非顯有差異，
      亦是產生爭點效之要件之一。而另案15號判決，黃明湧之
      程序權利是否能得到保障，係受限於再審原告是否提起上
      訴，黃明湧之程序保障顯遠低於再審原告之程序保障，亦
      即不符合「兩造所受之程序保障非顯有差異」之要件，故
      對黃明湧不生爭點效。
  ⒊再審原告於準備一狀所列證據，於先前訴訟程序已提出，並
    經調查及審酌，再審原告未有新事證，只是重複作相同之主
    張，自不符合再審之要件，亦無理由。
  ㈢依民事訴訟法第199條第2項規定，須有不明暸或不完足之情
    形，始有闡明權之義務。而再審原告於前訴訟程序，從頭至
    尾都是主張代位王振宏行使權利，非常清楚，黃明湧等人亦
    基此認知而答辯，審判長亦基此認知而整理爭點、調查證據
    並作成判決，並無不明瞭或不完足之處，則何來違反闡明權
    規定之情事？至於再審原告如何主張事實及法律，基於當事
    人進行原則，係其如何選擇之問題，豈可怪罪法官。另參酌
    最高法院110年台上字第526號判決，可得知前訴訟程序之審
    判長並無闡明令再審原告提出新攻擊防禦方法或新訴訟資料
    之義務等語，資為抗辯。並答辯聲明：再審原告之訴駁回。
四、兩造不爭執事項：　
  ㈠再審原告前以王振宏與訴外人陳豐農於98年11月24日簽立土
    地買賣合約書，約定陳豐農將其所有系爭土地，以總價1,42
    0萬元出售予王振宏，王振宏並於簽約時交付定金100萬元，
    陳豐農則於99年4月26日將系爭土地以買賣為原因移轉登記
    予黃明湧，惟系爭土地實為王振宏所購買，僅係借名登記在
    黃明湧名下。黃明湧於105年1月18日將系爭土地以買賣為原
    因移轉登記予全轉公司，及全轉公司於105年1月19日設定擔
    保債權總金額5,000萬元之普通抵押權予林麗珠，均為通謀
    虛偽之意思表示。又縱非通謀虛偽意思表示，黃明湧出售予
    全轉公司之買賣價金與市價顯不相當，有害及王振宏之債權
    人即再審原告等為由，向臺灣臺南地方法院（下稱臺南地院
    ）起訴請求塗銷所有權移轉登記等，經臺南地院106年度重
    訴字第282號駁回再審原告先、備位之訴，再審原告不服提
    起上訴，經本院107年度重上字第73號判決（即原確定判決
    ）駁回上訴，再審原告不服提起上訴，經最高法院109年度
    台上字第3052號以上訴不合法駁回上訴確定在案（即原確定
    判決事件）。
  ㈡原確定判決事件經最高法院109年度台上字第3052號於110年1
    月13日裁定駁回再審原告之上訴時確定，再審原告於110年1
    月28日收受該裁定（最高法院前審卷第421頁），依民事訴
    訟法第500條第1、2項，其得提起再審之末日為110年3月2日
    ，再審原告於110年2月24日向本院提起再審（本院卷一第5
    頁）。
  ㈢再審原告提起本件再審之訴，主張再審事由為民事訴訟法第4
    96條第1項第1款，即⒈消極不適用爭點效及爭點效適用錯誤
    。⒉消極不適用民事訴訟法第199條第2項。
五、兩造爭執事項：
    再審原告依民事訴訟法第496條第1項第1款提起再審之訴有
    無理由？
六、本院之判斷：
　㈠按有適用法規顯有錯誤之情形者，得以再審之訴對於確定終
    局判決聲明不服，為民事訴訟法第496條第1項第1款所明定
    。所謂適用法規顯有錯誤者，係指確定判決就事實審法院所
    確定之事實為法律上判斷，有適用法規顯有錯誤之情形；亦
    即指確定判決所適用之法規顯然不合於法律規定，或與司法
    院現尚有效之解釋顯然違反，或消極不適用法規，顯然影響
    判決者而言，並不包括認定事實錯誤或不當、調查證據欠周
    、或判決不備理由之情形在內。
  ㈡再審原告雖主張系爭不動產為王振宏借名登記在黃明湧名下
    之事實，早於另案15號判決確定，然原確定判決空言黃明湧
    無法提起第三審上訴，對其程序保障不周，完全不顧黃明湧
    於前訴訟程序根本未提出新證據，亦未顧及另案15號判決、
    另案160號判決肯定借名登記存在，調查多少人證、物證，
    逕自排除爭點效效力，顯有消極不適用爭點效法則及適用不
    當之違誤。又原確定判決以全轉公司、林麗珠非另案15號判
    決當事人，與原確定判決事件當事人非同一為由，排斥另案
    15號判決事件爭點效適用，亦有判決不適用爭點效法則之違
    誤云云，惟查：
　⒈按基於公平理念之訴訟上誠信原則而產生之爭點效理論，須
    判決理由之判斷具備「於同一當事人間」、「非顯然違背法
    令」、「當事人未提出新訴訟資料足以推翻原判斷」、「該
    重要爭點，在前訴訟程序已列為足以影響判決結果之主要爭
    點，並經兩造各為充分之舉證及攻防，使當事人為適當完全
    之辯論，由法院為實質之審理判斷」及「兩造所受之程序保
    障非顯有差異」者，始足當之，俾由當事人就該事實之最終
    判斷，對與該重要爭點有關之他訴訟結果負其責任（最高法
    院106年度台上字第2882號判決參照）。又爭點效之適用，
    必須前後兩訴訟當事人同一，且前案就重要爭點之判斷非顯
    然違背法令，及當事人未提出新訴訟資料足以推翻原判斷等
    情形始足當之（最高法院99年度台上字第1717號判決要旨參
    照）。
　⒉查原確定判決對另案15號判決中關於王振宏與黃明湧間就系
    爭土地有無借名登記契約關係之認定，於原確定判決有無爭
    點效之適用部分，已列為兩造爭執事項，並於伍、得心證之
    理由審認：「…本院以104年度重上字第15號事件審理，於判
    決理由說明系爭土地買受人為王振宏，並借名登記在黃明湧
    名下，但以訴訟標的有給付不能之事由，判決駁回上訴人王
    亞筠之上訴，該事件被上訴人（即黃明湧）雖不服上開判決
    理由認定之事實，但受限於非敗訴之一方，依我國民事訴訟
    程序，無法對該判決提起上訴，該事件上訴人王亞筠對該二
    審判決雖提起第三審上訴，嗣具狀撤回上訴，全案因而判決
    確定。則上開第二審判決理由認定之事實，雖為本件請求塗
    銷所有權移轉及抵押權設定登記之前提，但黃明湧受限於訴
    訟制度，無法提起上訴程序救濟，如任因上述方式使全案確
    定，並形成爭點效，難認已賦予黃明湧充分防禦之權利，程
    序保障顯有不足；且本件被上訴人除黃明湧之外，尚有被上
    訴人全轉公司、林麗珠並非上開事件之當事人，因此王亞筠
    主張上開第二審認定之事實，於本件有爭點效之適用，本件
    被上訴人應受該判斷之拘束云云，依上開說明，自無可採」
    ，乃已就另案15號判決理由之認定，於原確定判決是否有爭
    點效適用乙節，於判決理由中詳加論述其判斷，本院認其所
    適用之法規並無顯然不合於法律規定之情事。而另案160號
    判決既經最高法院106年度台上字第1898號判決廢棄發回本
    院（即本院107年度上更一字第7號），再審原告於更審程序
    已為訴之變更，王振宏與黃明湧是否就系爭土地成立借名登
    記契約，未於該事件列為重要爭點為辯論，則原確定判決縱
    未就該事件確定判決適用爭點效，亦無違誤。再者，爭點效
    雖為實務所肯認，惟尚非屬法律規定，或司法院現尚有效之
    解釋，自亦無所謂適用法規顯有錯誤之情形。再審原告此部
    分之主張，並無可採。
　⒊是再審原告以原確定判決顯有消極不適用爭點效法則及適用
    不當之違誤，主張有民事訴訟法第496條第1項第1款適用法
    規顯有錯誤之再審事由云云，並無可採。
　㈢再審原告雖又主張其於原確定判決言詞辯論終結前已取得對
    黃明湧500萬元債權確定，得本於自身債權主張再審被告等
    人為通謀虛偽買賣、設定抵押權，詎前訴訟程序違反民事訴
    訟法第199條第2項闡明權義務，而有民事訴訟法496條第1項
    第1款適用法規顯有錯誤之再審事由云云，惟查：
　⒈按民事訴訟法第199條第2項規定，審判長應向當事人發問或
    曉諭，令其為事實上及法律上陳述、聲明證據或為其他必要
    之聲明及陳述；其所聲明或陳述有不明瞭或不完足者，應令
    其敘明或補充之，此為審判長因定訴訟關係之闡明權，同時
    並為其義務。惟審判長之行使闡明權，僅得於辯論主義之限
    度內行之，必依當事人言詞之主張或書狀之記載，生有疑竇
    ，有以發問或曉諭除去之必要，然後始得發問或曉諭當事人
    陳述事實，聲明證據，或為其他之聲明及陳述，或敘明或補
    充其聲明或陳述之不完足，然倘當事人之聲明、陳述並無不
    明瞭或不完足者，審判長自無再行向當事人發問或曉諭等闡
    明義務之必要。
　⒉查再審原告於前訴訟程序已委任律師為其訴訟代理人，且其
    先、備位聲明亦已明確主張係依民法第242條等為請求，亦
    不否認其於前訴訟程序係基於對王振宏之債權，代位王振宏
    主張黃明湧、全轉公司及林麗珠間就系爭不動產買賣及設定
    抵押權為通謀虛偽意思無效等語，並無聲明、陳述不明瞭或
    不完足之情事，則依前開說明，審判長於前訴訟程序自無再
    行向當事人發問或曉諭等闡明義務之必要，且原確定判決復
    係就再審原告之前開主張及聲明，本於取捨證據、認定事實
    之職權行使而為論斷。縱或再審原告於原確定判決言詞辯論
    終結前已另取得對黃明湧之500萬元債權確定，而得本於自
    身債權有所主張，然其未為主張，亦非再審原告於前訴訟程
    序之聲明或陳述有何不明瞭或不完足之情事，於辯論主義之
    限度內自無再向當事人發問或曉諭，而行使闡明義務之必要
    。是再審原告主張前訴訟程序違反民事訴訟法第199條第2項
    闡明權義務，而有民事訴訟法496條第1項第1款適用法規顯
    有錯誤之再審事由云云，亦無可採。
七、綜上所述，再審原告以原確定判決有民事訴訟法第496條第1
    項第1款之再審事由，提起本件再審之訴，求為廢棄原確定
    判決，為無理由，應予駁回。
八、本件事證已臻明確，兩造其餘攻擊防禦方法及所用之證據，
    經本院審酌後，認均不足以影響判決結果，爰不逐一論列，
    併此敘明。
九、據上論結，本件再審之訴為無理由，依民事訴訟法第78條，
    判決如主文。
中　　華　　民　　國　　110 　年　　12　　月　　28　　日
                  民事第二庭    審判長法　官  吳上康

                                      法　官  李素靖

                                      法　官  林育幟
上為正本係照原本作成。
再審原告如不服本判決，應於收受送達後20日內向本院提出上訴
書狀，其未表明上訴理由者，應於提出上訴後20日內向本院補提
出理由書狀（均須按他造當事人之人數附繕本），上訴時應提出
委任律師或具有律師資格之人之委任狀；委任有律師資格者，另
應附具律師資格證書及釋明委任人與受任人有民事訴訟法第466
條之1第1項但書或第2項（詳附註）所定關係之釋明文書影本。
如委任律師提起上訴者，應一併繳納上訴審裁判費。
再審被告不得上訴。
中　　華　　民　　國　　110 　年　　12　　月　　28　　日

                                      書記官  羅珮寧
【附註】
民事訴訟法第466條之1：
⑴對於第二審判決上訴，上訴人應委任律師為訴訟代理人。但上
  訴人或其法定代理人具有律師資格者，不在此限。
⑵上訴人之配偶、三親等內之血親、二親等內之姻親，或上訴人
  為法人、中央或地方機關時，其所屬專任人員具有律師資格並
  經法院認為適當者，亦得為第三審訴訟代理人。
民事訴訟法第466條之2第1項：
上訴人無資力委任訴訟代理人者，得依訴訟救助之規定，聲請第三審法院為之選任律師為其訴訟代理人。